---
title: "Modèles de Survie"
author: "Deneuville Ludovic"
date: "2023"
output: 
  html_document:
    number_sections: TRUE
    self-contained: TRUE
    code-folding: FALSE
    toc: TRUE
    toc-depth: 2
    toc-location: left
    toc-float: TRUE
    tbl-cap-location: bottom
    theme: cerulean
    highlight: tango
    css: style/styles.css
---


```{r setup, include=FALSE}
knitr::opts_chunk$set(echo = TRUE, 
                      eval = TRUE, 
                      warning = FALSE, 
                      message = FALSE, 
                      cache = TRUE, 
                      fig.align = 'center', 
                      dpi = 300, 
                      out.width = '65%')
options(width = 200)
```



# Avant de commencer

Réinitialisation de l'environnement

```{r}
rm(list=ls())
```

Librairies utiles

```{r}
library(dplyr)
library(survival)
```

---


# Génération des données

* Durées de vie : $X \sim Exp(0.3)$
* Censures à droite : $C \sim Exp(0.1)$
* Temps d'observation : $T = min(X,C)$


```{r}
set.seed(20)
n <- 150

X <- rexp(n, 0.3)               # Temps de survie (Xi)
C <- rexp(n, 0.1)               # Temps de censures à droite (Ci)
T <- pmin(X, C)                 # Temps d'observation (Ti)

data <- data.frame(X, C, T)

# statut de censure (0 : censure à droite, 1 : pas de censure, 2 : censure à gauche)
data$censure <- ifelse(X <= C, 1, 0)

head(data, 10)
```


---


# Modèles paramétriques

Les fonctions de risque instantané des 2 principaux modèles :

* Modèle exponentiel : $\lambda(t,\ Z)\ =\ \theta\ exp(\beta^T Z)$
* Modèle de Weibull : $\lambda(t,\ Z)\ =\ \theta\ \gamma\ (\theta\ t)^{\gamma-1} exp(\beta^T Z)$

avec $Z$ : les covariables



## Estimation paramétrique du modèle sans prise en compte des censures

On suppose que toutes les observations sont vraies ie. les censures sont considérées comme des décès

```{r}
model1 <- survreg(Surv(data$T, rep(1,n)) ~ 1, dist = "exponential")
summary(model1)

exp(-model1$coefficients)          # Valeur du paramètre de la loi exponentielle estimée
exp(-model1$coefficients) - 0.3    # Biais
```


---


## Estimation paramétrique du modèle en supprimant les censures

```{r}
model2 <- survreg(Surv(data$T, data$censure) ~ 1, 
                  dist = "exponential",
                  subset = data$censure == 1)
summary(model2)


exp(-model2$coefficients)          # Valeur du paramètre de la loi exponentielle estimée
exp(-model2$coefficients) - 0.3    # Biais
```


---


## Estimation paramétrique du modèle en considérant les censures

```{r}
model3 <- survreg(Surv(data$T, data$censure) ~ 1, 
                  dist = "exponential")
summary(model3)

exp(-model3$coefficients)          # Valeur du paramètre de la loi exponentielle estimée
exp(-model3$coefficients) - 0.3    # Biais
```


---

## Comparaisons

```{r}
data_compare <- data %>%
  arrange(T) %>%
  mutate(no_censor = exp(-exp(-model1$coefficients) * T),
         tronc_censor = ifelse(censure == 1, exp(-exp(-model2$coefficients) * T), NA),
         with_censor = exp(-exp(-model3$coefficients) * T))
```

```{r}
plot(with_censor ~ T, data = data_compare, 
     type = "l", col = "green", 
     xlab = "Probabilité de Survie", ylab = "Temps")
lines(no_censor ~ T, data = data_compare, type = "l", col = "orange")
lines(tronc_censor ~ T, data = data_compare, type = "l", col = "red")
legend("topright", 
       legend = c("Modèle paramétrique avec censures", 
                "Modèle paramétrique sans censures", 
                "Modèle paramétrique avec données tronquées"),
       col=c("green", "orange", "red"), 
       lty = 1:1)
```


---



# Modèles non paramétriques

## Courbe de survie par la méthode de Kaplan-Meier


```{r}
Kaplan_Meier <- survfit(Surv(data$T, data$censure) ~ 1,
                        type = "kaplan-meier",
                        error = c("greenwood"))

Kaplan_Meier
```

Calcul pas à pas de la fonction de Survie, à l'instant t :
* risque = nombre de décès / nombre d'individus à risque
* survie = produit de (1 - risque) pour tous les instants inférieurs ou égal à t


```{r}
taleau_KM <- data.frame(temps_obs = Kaplan_Meier$time,
                       nb_deces = Kaplan_Meier$n.event,
                       nb_censures = Kaplan_Meier$n.censor,
                       nb_a_risque = Kaplan_Meier$n.risk)

taleau_KM <- taleau_KM %>%
  mutate(risque = nb_deces / nb_a_risque) %>%
  mutate(survie = cumprod(1 - risque))             # = Kaplan_Meier$surv

head(taleau_KM, 10)
tail(taleau_KM, 10)
```


```{r}
plot(with_censor ~ T, data = data_compare, 
     type = "l", col = "green", 
     xlab = "Probabilité de Survie", ylab = "Temps")
#lines(KM ~ T, data = data_compare, type = "l", col = "blue")
lines(Kaplan_Meier, col = "blue")
legend("topright", 
       legend = c("Modèle paramétrique avec censures", 
                "Courbe de Kaplan-Meier"),
       col=c("green", "blue"), 
       lty = 1:1)
```


---


## Courbe de survie par méthode actuarielle

TODO

---


## Comparaisons

```{r}
# Calcul des fonctions de survie
# S(t) = exp(-lambda) = exp(-exp(fit_event$coefficients))

data_compare <- data_compare %>%
  arrange(T) %>%
  mutate(KM = Kaplan_Meier$surv)
```

```{r}
plot(with_censor ~ T, data = data_compare, 
     type = "l", col = "green", 
     xlab = "Probabilité de Survie", ylab = "Temps")
lines(KM ~ T, data = data_compare, type = "l", col = "blue")
legend("topright", 
       legend = c("Modèle paramétrique avec censures", 
                "Courbe de Kaplan-Meier"),
       col=c("green", "blue"), 
       lty = 1:1)
```


---


# Modèles semi-paramétriques

## Modèle de Cox


$\lambda(t,\ Z)\ =\ \lambda_0(t)\ exp(\beta^T Z)$ avec $\lambda_0(t)$ non spécifié

```{r}
data7 <- data.frame(sexe = rbinom(n, 1, prob = 0.5),
                    age = round(runif(n, 20, 80)),
                    dose = rpois(n, 5))

data7 <- data7 %>%
  mutate(X = 100 * rexp(n, 0.1 + age/10 + sexe),
         C = 100 *rexp(n, 0.1)) %>%
  mutate(T = pmin(X, C),
         censure = ifelse(X <= C, 1, 0))

```


```{r}
plot(data7$age, data7$X, xlab = "Age", ylab = "Temps de survie", pch = 3, col = data7$sexe + 1)
legend("topright", 
       legend=c("Sexe = 0", "Sexe = 1"),
       col=c("black", "red"), lty=1:1)
```



```{r}
cox_model <- coxph(Surv(T, censure) ~ factor(sexe) + age + dose, 
                   data = data7)
summary(cox_model)
```


```{r}
plot(survfit(cox_model),
     ylim = c(0,1),
     col = "green",
     xlab = "Temps (jours)",
     ylab = "Fonction de survie",
     main = "Fonction de survie")

lines(survfit(Surv(T, censure) ~ 1, data = data7), col = "blue", conf.int = FALSE)
lines(survfit(cox_model, newdata = data.frame(sexe = 0, dose = 5, age = 35)), col = "orange", conf.int = FALSE)
legend("topright", 
       legend=c("Cox moyen", "Kaplan-Meier", "Cox ajusté (sexe=0, age=35, dose = 5)"),
       col=c("green", "blue","orange"), lty=1:1)
```


---


## Comparaison de modèles avec un test de rapport de vraisemblance

Log vraisemblance modèle non contraint

```{r}
loglik_M1 <- cox_model$loglik[2]
```

Log vraisemblance modèle contraint (non prise en compte de *dose*)

```{r}
cox_contraint <- coxph(Surv(T, censure) ~ factor(sexe) + age, 
                   data = data7)
summary(cox_contraint)

# Log vraisemblance modèle contraint
loglik_M0 <- cox_contraint$loglik[2]
```



Test du rapport de vraisemblance 

* H0 : le coefficient associé à la covariable *dose* vaut 0
* Sous H0, le rapport de vraisemblance suit une loi du chi2 à m degrés de liberté (où m est le nombre de paramètres de différence entre les deux modèles)

```{r}
LRT <- 2 * (loglik_M1 - loglik_M0)
1 - pchisq(LRT, 1)
```

La p-valeur est très supérieure à 0.05, donc on ne rejette pas H0.